【裁判字號】    97,上,38
【裁判日期】    970930
【裁判案由】    拆屋還地
【裁判全文】
臺灣高等法院臺中分院民事判決            97年度上字第38號
上  訴  人   丁○○
追加被告
兼上一人
訴訟代理人   甲○○
             丙○○
追加被告     戊○○
             己○○
被上訴人     乙○○    住台中市○○區○○路379巷5號6樓之7
訴訟代理人   許景鐿律師
上列當事人間請求拆屋還地事件，上訴人對於中華民國96年11月
13日臺灣彰化地方法院96年度訴字第234號第一審判決提起上訴
，本院於97年9月17日言詞辯論終結，判決如下：
    主  文
上訴駁回。
追加被告甲○○、戊○○、丙○○、己○○與上訴人丁○○應將
坐落彰化縣二林鎮○○段1066之9地號土地上，如附圖所示編號
Ｄ部分面積135.19平方公尺之磚造建物拆除，並將土地返還被上
訴人及其他共有人。
第二審（含追加之訴）訴訟費用由上訴人及追加之訴被告連帶負
擔。
    事實及理由
壹、程序方面：
一、按訴之變更或追加，非經他造同意，不得為之。但第255條
    第1項第2款至第6款情形，不在此限，民事訴訟法第446條第
    1項定有明文。即於第二審訴訟程序中，依同法第255條第1
    項第5款規定，就訴訟標的對於數人必須合一確定時，得追
    加其原非當事人之人為當事人。
二、查系爭坐落彰化縣二林鎮○○段1066之9地號土地（下稱系
    爭土地）如附圖所示地上建物（下稱系爭建物）上訴人丁○
    ○於本院始自承原為其先夫洪燕翼所有，嗣繼承而來，此觀
    上訴人具狀主張其配偶洪燕翼生前將豬圈變更圈內設施更易
    為住家、居家之設施，並修繕興建等語，而洪燕翼業於民國
    93年9月24日死亡，其繼承人有丁○○，及甲○○、戊○○
    、丙○○、己○○等人（下稱甲○○等4人），系爭建物由
    渠等繼承為公同共有，此有上訴人提出之鬮分書、辯論意旨
    補述狀、民事準備書(三)狀、繼承系統表及本院網路查得個人
    基本資料查詢結果、房屋稅籍證明書各一件在卷可稽（見本
    院卷第23、103、125、135至137、146、165頁），並經本院
    調閱原法院81年度訴字第397號分割共有物事件歷審卷宗審
    認無訛，而上開追加之被告未對洪燕翼之遺產拋棄繼承等情
    ，亦有原法院97年7月11日彰院賢家雅93年度繼894字第0970
    030287號函附卷可按，且為上訴人所不爭，則系爭建物之所
    有及事實上管領權人既為上訴人及追加之訴被告，被上訴人
    於97年8月1日本院行準備程序時，追加甲○○等4人為追加
    之訴被告，上訴人對於被上訴人追加之訴被告，雖表示不同
    意，惟依民事訴訟法第446條第1項、第255條第1項第5款規
    定，訴訟標的對於共同訴訟之各人必須合一確定，被上訴人
    追加甲○○等4人為被告，於法有據，應予准許，合先敘明。
三、本件追加被告戊○○、丙○○、己○○等人經合法通知，未
    於言詞辯論期日到場，核無民事訴訟法第386條所列各款情
    形，爰依被上訴人聲請，由其一造辯論而為判決。
貳、實體方面：
一、被上訴人起訴主張：被上訴人為坐落彰化縣二林鎮○○段10
    66之9地號之系爭土地共有人，系爭土地乃依本院90年度上
    更(二)字第17號民事確定判決，而由同段1066地號土地分割而
    來，充作道路供全體共有人使用。上訴人非共有人，且無正
    當權源，於系爭土地上搭建如附圖所示編號D部分面積134.1
    9平方公尺之系爭磚造建物，為此依民法第767條、第821條
    之法律關係，請求判決上訴人拆除系爭建物（如原審聲明所
    示），返還土地與被上訴人及其他共有人等語。
二、上訴人則以：兩造有伯仲親情存在，如附圖所示編號D部分
    為上訴人丁○○占有使用部分，已歷53年之久。上訴人丁○
    ○雖非系爭土地之共有人，惟係依鬮分書而繼承取得，有占
    有使用系爭土地之權源，上訴人並得依占有人物上請求權之
    規定，於被上訴人尚未提出系爭土地之經濟效益規劃，並安
    置上訴人丁○○之容身處所前，以己力防禦被上訴人侵奪或
    妨害占有。被上訴人應先拆除原審共同被告陳盛煥占用部分
    ，始能進一步拆除上訴人丁○○等人占用部分等語置辯。
三、原審審酌兩造提出之攻擊防禦方法後，判決上訴人丁○○應
    將坐落彰化縣二林鎮○○段1066之9地號土地上，如附圖所
    示編號Ｄ部分面積135.19平方公尺之磚造建物拆除，並將土
    地返還被上訴人及其他共有人；並准兩造分別供擔保後，得
    為假執行及免為假執行。上訴人不服原審判決，提起上訴，
    於本院聲明：(一)原判決廢棄；(二)被上訴人在第一審之訴及假
    執行之聲請駁回；(三)第一、二審訴訟費用由被上訴人負擔。
    被上訴人於本院答辯之聲明：(一)上訴駁回；(二)第二審訴訟費
    用由上訴人負擔。（原審共同被告陳盛煥敗訴部分，未據聲
    明不服，此部分業已確定）。
四、被上訴人主張其為系爭土地之共有人，系爭土地乃依本院90
    年度上更(二)字第17號民事確定判決，自同段1066地號土地（
    重測前為二林鎮○○段206地號）分割而來，充作道路供全
    體共有人使用，而上訴人丁○○之先夫洪燕翼原對同段1066
    地號土地有應有部分6000分之582，追加被告甲○○有應有
    部分6000分之20，於前開分割共有物判決確定前，其2人之
    應有部分共6000分之602，連同地上建物門牌彰化縣二林鎮
    ○○路60號，為訴外人林宗慶於80年7月20日拍定，80年8月
    19日登記取得，而上訴人已搭建如附圖所示編號D部分面積
    134.19平方公尺之系爭建物（為門牌新生路56號之一部分）
    ，系爭建物原為上訴人丁○○先夫洪燕翼所有，嗣由上訴人
    繼承而來，為渠等公同共有，且系爭建物未辦理建物所有權
    第一次登記之事實，業據其提出判決書、土地建物登記謄本
    、彰化地方法院97年7月11日彰院賢家雅93年度繼894字第09
    70030287號函為證（原審卷第5至71頁、本院卷第88至93、
    95、134頁），並經本院調取原法院81年度訴字第397號分割
    共有物事件歷審卷宗審認無訛，及原法院囑託彰化縣二林地
    政事務所測量員現場測量，有勘驗測量筆錄、現場略圖、土
    地複丈成果圖即附圖可稽（原審卷第84至85、97頁），且為
    上訴人所不爭，堪信為真實。
五、被上訴人主張上訴人搭建如附圖所示編號D部分之系爭建物
    ，無正當權源，伊自得請求其拆除建物，返還土地等語；上
    訴人則以其係依鬮分書並繼承取得，並非無權占有，且已長
    期占有使用系爭土地，得依占有人物上請求權及地上權之規
    定，拒絕拆除返還置辯。是本件兩造主要爭點在於：(一)被上
    訴人是否有地上權？(二)上訴人有無占有系爭土地之正當權源
    ？
六、上訴人主張依卷內鬮分書，其所有建築物在系爭土地上有合
    法地上權存在云云，被上訴人雖對鬮分書之形式上不爭執，
    惟該文書並未能證明上訴人占有使用系爭土地，已得共有人
    全體之同意，況按不動產物權，依法律行為而取得、設定、
    喪失及變更者，非經登記不生效力，不動產物權之移轉或設
    定，應以書面為之，民法第758條、第760條分別定有明文，
    上訴人主張之地上權係屬物權，其未經依法登記為地上權人
    ，此有土地登記謄本在卷可稽（見本院卷第67至71頁），依
    前開法條之規定自不發生效力。上訴人雖主張坐落系爭土地
    上，如附圖所示編號Ｄ部分面積135.19平方公尺之磚造建物
    ，即門牌彰化縣二林鎮○○路56號之部分系爭建物，係屬卷
    內鬮分書上載之「大房洪燕翼分得厝的一部分」，不受原法
    院80年度民執戊字第137號強制執行林宗慶拍定之影響，林
    宗慶所拍定者係洪燕翼生前、未經法院判決分割之所有基地
    ，即坐落於彰化縣二林鎮○○段1082與1066地號土地，及其
    上門牌編號為彰化縣二林鎮○○路60號之本國式參層樓房店
    鋪住家，而非門牌編號彰化縣二林鎮○○路56號之系爭建物
    ，伊有民法第876條法定地上權云云。惟查：
  (一)上訴人丁○○之先夫洪燕翼原對坐落彰化縣二林鎮○○段10
    66地號土地有應有部分6000分之582，追加被告甲○○有應
    有部分6000分之20，嗣於原法院80年度民執戊字第137號強
    制執行事件中，其2人之應有部分共6000分之602，連同地上
    建物門牌彰化縣二林鎮○○路60號（建號130號）為訴外人
    林宗慶於80年7月20日拍定，於同年8月19日登記取得，有如
    前述，並有土地登記謄本在卷可稽（見本院卷第88至93頁）
    ，而系爭建物（新生路56號）坐落同段1066之9地號（原坐
    落1066地號，嗣由1066地號分割出），因未辦理保存登記而
    無建物所有權登記，為兩造所不爭之事實。
    1.按「民法第876條第1項規定法定地上權之成立，須以經抵
      押權人拍賣抵押物為其要件，茲本件係由抵押權人以外之
      普通債權人聲請查封拍賣系爭土地，自難視為已有地上權
      之設定」（最高法院78年度台上字第2123號判決參照），
      即依民法第876條第1項規定，可知法定地上權之成立，係
      以土地及土地上之建築物同屬一人所有，而僅以土地或僅
      以建築物為抵押者，經債權人行使抵押權，拍賣抵押物之
      結果，始得視為有地上權之設定（最高法院91年度台上字
      第1033號裁判參照）。查上訴人主張系爭建物坐落之土地
      於80年7月20日被拍賣，拍賣沒有包含系爭建物，當初是
      拍賣抵押物，執行案號為原法院80年度民執戊字第137號
      云云（參本院卷第65頁背面），而原法院80年度民執戊字
      第137號執行事件卷宗因已逾保存期限，依法銷燬在案，
      而無從查證，惟依本院卷內80年度民執卷宗檔案清冊，原
      法院80年度執字第137號執行事件之案由載為「清償債務
      」，並非「拍賣抵押物」（參本院卷第79頁背面），且上
      訴人自承新生路56號建物從未抵押借款，自與上訴人前開
      主張有所未合。上訴人主張原法院80年度民執戊字第137
      號執行事件之執行名義為拍賣抵押物事件，未舉證證明之
      ，即無可採。
    2.再者，本件上訴人丁○○、追加被告甲○○於原法院80年
      度民執戊字第137號強制執行事件中為訴外人林宗慶拍定
      ，林宗慶所拍定者為上開同段1066地號土地應有部分及彰
      化縣二林鎮○○路60號之本國式參層樓房店鋪住家，此為
      上訴人所自認。且上訴人訴訟代理人丙○○陳稱：「（問
      ：在何情況下被拍賣？）60號房屋因是店面比較有價值，
      所以拿去抵押，60號該建物坐落在1082號土地及1066號土
      地，56號是坐落在1066號土地上是完全沒有設定抵押權的
      。」（見本院卷第102頁倒數第6列），本件被上訴人所請
      求拆除者乃坐落1066之9地號土地之地上建物即新生路56
      號部分建物，而非同路60號建物，拍賣標的不同，亦無民
      法第876條法定地上權之適用。
    3.復按「民法第876條第1項之法定地上權，須以該建築物於
      土地設定抵押時業已存在，並具相當之經濟價值為要件。
      系爭甲部分房屋，既足認係建築於設定抵押權之後，於抵
      押權設定當時尚未存在，系爭乙部分豬舍，雖建於設定抵
      押權之前，但其價值無幾，雖予拆除，於社會經濟亦無甚
      影響，均不能視為上開法條中，可成立法定地上權之建築
      物」（最高法院57年度台上字第1303號判例參照）。被上
      訴人主張系爭建物在共有人分割訴訟中已載明此地上物無
      保存價值，上訴人則辯稱系爭建物無不堪使用之情形，尚
      能供人舒適住宿云云。查同段1066地號土地於原法院81年
      度訴字第397號、本院82年度上字第339號、85年度上更(一)
      字第51號、90年度上更(二)字第17號、最高法院85年度台上
      字第1142號、90年度台上字第110號、92年度台上字第152
      1號分割共有物事件歷審中，上訴人因被拍賣已無應有部
      分存在而非共有人，且於分割訴訟中經原法院81年9月1日
      至現場履勘時，系爭建物並非今日整修後面貌，依當時勘
      驗筆錄所載：「後側平房外現破舊，目前由訴外人占用無
      保存價值…其餘平房多為磚造建築，外現老舊，有五十年
      以上歷史…」，此有本院調得上開分割共有物歷審卷宗足
      稽，且有勘驗筆錄影本一件附卷可查（見原法院81年度訴
      字第397號卷第50、51頁、本院卷第129、130頁），共有
      人分割訴訟中已載明此地上物無保存價值，故將系爭土地
      劃分為「對外聯絡道路用地」，而系爭1066-9地號土地為
      前開確定判決中歸屬共有人對外與道路聯絡之用之共有道
      路地，復為兩造所不爭，揆之前揭說明，系爭建物即新生
      路56號已無保存必要，上訴人主張55年8月1日之所謂「鬮
      分書」為其合法占有依據而有正當權源，為無理由。
七、按所有人對於無權占有或侵奪其所有物者，得請求返還之。
    對於妨害其所有權者，得請求除去之。共有物之處分、變更
    、及設定負擔，應得共有人全體之同意。各共有人對於第三
    人，得就共有物之全部為本於所有權之請求。但回復共有物
    之請求，僅得為共有人全體之利益為之。民法第767條前段
    、中段、第819條第2項、第821條定有明文。又占有人，其
    占有被侵奪者，得請求返還其占有物；占有被妨害者，得請
    求除去其妨害；占有有被妨害之虞者，得請求防止其妨害。
    民法第962條亦有規定。惟所謂占有被侵奪或妨害，以相對
    人所為係不法者為限，如所有人依民法第767條規定行使物
    上請求權，排除無權占有人對物之占有使用，乃權利之正當
    行使，並非不法行為，無權占有人不得執民法第962條規定
    予以對抗。上訴人既為無權占有人，被上訴人請求其拆除建
    物，返還土地與被上訴人及其他共有人，應屬有據。
八、綜上所述，系爭土地為被上訴人所共有，上訴人與追加之訴
    被告又未能舉證其屬有權占有系爭土地，是被上訴人依民法
    第767條、第821條物上請求權之規定，請求上訴人與追加被
    告甲○○、戊○○、丙○○、己○○應將坐落彰化縣二林鎮
    ○○段1066之9地號土地上，如附圖所示編號Ｄ部分面積135
    .19平方公尺之磚造建物拆除，並將土地返還被上訴人及其
    他共有人，於法有據，應予准許。是則原審為上訴人敗訴之
    判決，經核於法並無不合。上訴論旨求予廢棄改判，為無理
    由，應予駁回。被上訴人追加之訴為有理由，爰判決如主文
    第2、3項所示。
九、本件事證已臻明確，兩造其餘攻擊防禦及舉證，與判決結果
    不生影響，爰不另一一論述。
十、據上論結，本件上訴為無理由、被上訴人追加之訴為有理由
    ，依民事訴訟法第463條、第385條第1項前段、第449條第1
    項、第85條第2項，判決如主文。
中    華    民    國    97    年    9     月    30    日
                  民事第五庭    審判長法  官  林陳松
                                      法  官  鄭金龍
                                      法  官  王重吉
以上正本係照原本作成。
如對本判決上訴，須於收受判決送達後二十日內向本院提出上訴
書狀，其未表明上訴理由者，應於提出上訴後二十日內向本院提
出上訴理由書（須按他造人數附具繕本）。
上訴時應提出委任律師為訴訟代理人之委任狀。具有民事訴訟法
第四百六十六條之一第一項但書或第二項之情形為訴訟代理人者
，另應附具律師及格證書及釋明委任人與受任人有該條項所定關
係之釋明文書影本。
                                      書記官  林玉惠
中    華    民    國    97    年    10    月    1     日
                                                      Ａ


司法院資訊處製作；財團法人民間司法改革基金會備份。
